【裁判字號】    98,交聲,3876
【裁判日期】    981228
【裁判案由】    交管條例聲異
【裁判全文】
臺灣板橋地方法院交通事件裁定        98年度交聲字第3876號
原處分機關  交通部公路總局臺北區監理所蘆洲監理站
異  議  人
即受處分人  甲○○
上列異議人即受處分人因違反道路交通管理處罰條例案件，對於
交通部公路總局臺北區監理所蘆洲監理站中華民國98年10月8 日
以北監蘆字第裁46- Ｃ00000000號所為之處分（原舉發案號：臺
縣警交大字第Ｃ00000000號），聲明異議，本院裁定如下：
    主  文
原處分撤銷。
甲○○汽車所有人，汽車消音器設備不全致影響行車安全，處罰
鍰新臺幣玖佰元。
    理  由
一、原處分意旨略以：異議人即受處分人甲○○於民國98年9 月
    1 日21時36分許，騎乘車號ＢＥＣ－437 號重型機車，行經
    臺北縣蘆洲市○○路時，因有拆除消音器造成噪音之違規，
    為臺北縣政府警察局交通警察大隊三重分隊員警陳雅慧當場
    舉發，遂依道路交通管理處罰條例（下稱道交條例）第43條
    第1 項第3 款、第63條第1 項第3 款及第24條第1 項第3 款
    之規定，裁處罰鍰新臺幣（下同）6,000 元，並記違規點數
    3 點，施以道路講習。
二、本件異議意旨略以：異議人即受處分人甲○○於98年8 月17
    日21時36分，駕駛車號BEC-437 之重型機車，行駛於蘆洲市
    ○○路時因違反道交條例第43條第1 項第3 款被警查獲，致
    遭裁決應處6,000 元之罰鍰。惟按道交條例第43條第1 項第
    3 款規定：「汽車駕駛人，駕駛汽車有下列情形之一者，處
    新臺幣6,000 元以上24,000元以下罰鍰，並當場禁止其駕駛
    ：三、拆除消音器，或以其他方式造成噪音。前項情形因而
    肇事者，並吊銷其駕駛執照。」；機動車輛噪音管制辦法第
    9 條規定：「使用中車輛不定期檢驗於停車場、站、路旁等
    處所，由地方主管機關臨時施行，必要時會同有關單位辦理
    。前項噪音檢測項目為原地噪音。」；噪音管制法施行細則
    第14條規定：「使用儀器檢查機動車輛噪音，由訓練合格並
    領有證書之人員為之。」；交通部90年10月25日交路90字第
    011338號函：「…對於經換（改）裝或增、減、變更原有規
    格所產生噪音者等，非有儀器設備無法認定，當於經環保機
    關檢測後，方得依噪音管制法相關規定裁處。…」；交通部
    公路總局電子郵件回覆函路監牌字第0980015697號：「壹、
    依據一般汽車學上定義『消音器通常使用鋼皮製成，內有許
    多小孔的消音器通道及共鳴室，有些消音器外面並包以玻璃
    纖維以吸收震動及噪音。』爰台端所提之排氣管之『消音塞
    』、『消音棉』、『消音隔板』及『筒狀設備』，如其功能
    作為消除噪音之用，即應屬消音器零件，…」。是消音器之
    定義，依前揭交通部公路總局回文已函釋甚明，而本件異議
    人騎乘機車之排氣管雖非屬出廠規格，但其消音器之位置與
    其他機踏車並無異，而位於車身側後方、廢氣出口處，並符
    合上述消音器之定義：「…使用鋼皮製成，內有許多小孔的
    消音器通道及共鳴室…」意即，「消音器」乃一般俗名所稱
    排氣管之「尾管」，而非「尾管」內之零件，且異議人所屬
    車輛之消音器內部已填充消音功能之白棉，故其定義、功能
    、位置可謂無庸置疑，警員舉發當時，異議人騎乘之機車，
    其消音器並未移除或破壞，此乃顯而易見之事實，並由在場
    警員攝影及錄影，但警員表示異議人所屬機踏車之排氣管音
    量不合於法規、並以棍類伸入排氣管出口，以此判定該機車
    之消音器已拆除，此認定方式令異議人感到匪夷所思，以目
    視即可清楚辨識該機踏車之消音器仍存在，員警卻以「拆除
    消音器」為由舉發，試問今如為拆除排氣管之「尾管」（即
    消音器），應適用何法律？為何以棍類伸入排氣管出口作為
    判定消音器是否存在之標準？事實與法律規範顯不相符，若
    本案仍能成立，民安所措其手足？而測量排氣管噪音，乃屬
    環保機關之權責，應由訓練合格並領有證書之人員操作儀器
    檢查，上述條文及函釋已揭示甚明，在此不另贅述，如警員
    以排氣管噪音過大為由而舉發，仍同上述屬違法行使職權。
    綜上所述，本件承辦員警開立本舉發單據之諸多疑點及涉及
    違法之虞，爰依法聲明異議等語。
三、按汽車有下列情形之一者，處汽車所有人900 元以上1,800
    元以下罰鍰：二、除頭燈外之燈光、雨刮、喇叭、照後鏡、
    排氣管、消音器設備不全或損壞不予修復，或擅自增、減、
    變更原有規格致影響行車安全；又按汽車駕駛人，駕駛汽車
    有下列情形之一者，處6,000 元以上24,000元以下罰鍰，並
    當場禁止其駕駛：三、拆除消音器，或以其他方式造成噪音
    。此分別為道交條例第16條第1 項第2 款、第43條第1 項第
    3 款所明定，足見道交條例針對「消音器設備不全、損壞」
    或「拆除消音器」有不同之處罰規定，是員警應在能明確認
    定違規事實後，方予以舉發，而非憑臆測舉發，此亦有交通
    部90年10月25日（90）交路字第011338號函在卷可資參照。
四、經查：
  (一)消音器通常使用鋼皮製成，內有許多小孔之消音通道及共鳴
    室，有些消音器外面並包以玻璃纖維以吸收震動及噪音，排
    氣管內之「消音塞」、「消音棉」、「消音隔板」及「筒狀
    設備」，如其功能作為消除噪音使用，即應屬消音器之零件
    ，此觀諸卷附異議人所提出交通部公路總局98年4 月10日路
    監牌字第0980015697號函（見本院卷第29頁）即明，惟查，
    異議人所有之前開重型機車，於上揭時、地為警攔停時，機
    車排氣管所發出之噪音較諸一般車輛為異常巨大，經警以伸
    縮警棒當場測試，警棒可貫穿直通排氣管底部，甚至可翻轉
    攪動之事實，業據證人即舉發員警陳雅慧到庭具結證稱：當
    天伊在三重市○○路檢勤務，異議人還未至路檢之地方，伊
    便聽到巨大之聲響，當時有看到異議人從前一個路口轉過來
    ，是很大之排氣管聲音，伊才會攔停異議人，異議人停車之
    後，即見該機車之排氣管是目前不合法的那種，即白鐵製，
    且無防燙裝置，此種形式之排氣管大部分都沒有安設消音器
    。又依據伊之前向監理站人員詢問有無安裝消音器之辨認方
    式，係為倘有安裝上述消音器之相關零件，以管狀物伸入排
    氣管是無法穿透排氣管。但伊當天使用伸縮警棒穿過異議人
    機車之排氣管，發現是可以穿透至底部，且可以翻轉攪動（
    見本院卷第24頁）等語明確，並有其庭呈之採證照片3 張附
    卷可稽（見本院卷第26至27頁），是上開事實堪予認定。惟
    關於異議人之前開機車排氣管內之消音器設備是否全遭拆除
    乙節，經本院進一步質諸證人陳雅慧證稱：因舉發時間是晚
    上，伊除了有用警棒確認外，還有用手電筒照裡面，是可以
    照到排氣管底部，但如果是沿著排氣管旁之東西，伊可能看
    不清楚，僅能確定排氣管中心到底部係完全中空（見本院卷
    第24頁背面）等詞，參以異議人庭呈排氣管之照片（見本院
    卷第30頁），可見異議人之排氣管仍裝設有「消音棉」之消
    音設備乙情以觀，足徵異議人辯稱：伊之機車排氣管內部已
    填充消音功能之白棉等語，並非全然無據。
  (二)再查，異議人所有前開機車之排氣管曾請車行換裝排氣管，
    換裝後之排氣管內僅裝設有消音棉，並無消音塞、消音隔板
    等消音器零件，換裝後排氣管所產生之噪音較諸一般車輛為
    大等情，業經異議人於本院調查中所自承（見本院卷第22頁
    ），復經證人即代異議人換裝排氣管之車行員工蔡宗諺到庭
    證述：異議人託伊之車行換排氣管，故伊便換成車行自己之
    排氣管，異議人也清楚係換成何種形式之排氣管，異議人所
    換裝之排氣管沒有消音塞、消音隔板，僅有消音棉，換裝後
    之噪音較諸一般車輛大聲（見本院卷第22至23頁）等語，復
    參酌員警陳雅慧前開證述本件舉發之過程，足徵異議人之前
    開機車確有消音器設備不全，及擅自增、減、變更原有規格
    之情甚明，且為異議人己身所明知，而異議人明知此情，仍
    騎乘該改裝排氣管之機車上路，且發出巨大之聲響，對自身
    及其他用路人之行車安全，自亦已產生妨礙，是其有前揭道
    交條例第16條第1 項第2 款之違規事實，足堪認定。
  (三)至異議人另以：原處分機關既係以道交條例第43條第1 項第
    3 款「駕駛汽車，拆除消音器造成噪音」之規定，作為裁罰
    依據，自須證明異議人之機車係因「消音器拆除」致「造成
    噪音」為要件，且所謂「造成噪音」，須以儀器設備檢測始
    得認定，有交通部於90年10月25日之前揭函示意旨可證云云
    置辯，惟按道交條例第43條第1 項第3 款已明文「拆除消音
    器，或以其他方式造成噪音」之處罰規定，爰如有拆除消音
    器之具體違規事實，即構成上開條文處罰要件，至於「或以
    其他方式造成噪音」乙項，查行政院環境保護署已針對機動
    車輛噪音之認定方式及標準訂有「使用中機動車輛噪音管制
    辦法」及「機動車輛噪音管制標準」等規定可資規範，至於
    有無自外觀足以辨識汽機車是否拆除消音器之方式乙節，依
    消音器功能說明，拆除消音器產生噪音，係屬必然，但就其
    構造設計而言，如其消音器係位於外觀可顯而易見之位置，
    當可由外觀辨識有無拆除之情形；惟如係設計於非外觀即得
    辨識者，則其是否有拆除消音器，仍應由執法人員依個案具
    體事實認定之，此有交通部98年8 月19日路臺監字第098040
    0984號函示附卷可參，是異議人前開所辯顯有混淆交通法規
    與環保法規之立法目的、事實認定與裁罰依據之誤會，非可
    採信。然依本件舉發員警之前揭證述，既尚無從證明異議人
    前開機車之消音設備全遭拆除，而僅能認有消音器設備不全
    ，及擅自增、減、變更原有規格之情，已敘明如前，則異議
    人前開所辯舉發員警是否有以儀器設備檢測機車之噪音乙節
    ，即非本件應審究之爭點，附此敘明。
五、綜上所述，本件既僅能證明異議人所有之機車，於上揭時、
    地為警攔停時，確有消音器設備不全等之違規，自應依道路
    交通管理處罰條例第16條第1 項第2 款之規定裁罰，始為適
    法。原處分機關未查，誤認異議人係「駕駛汽車，拆除消音
    器造成噪音」而違規，逕依同條例第43條第1 項第3 款之規
    定裁罰，即有未恰。故本件異議為有理由，本院應將原處分
    撤銷，並依道路交通管理處罰條例第16條第1 項第2 款之規
    定，自為裁罰如主文第2項所示。
據上論斷，應依道路交通管理處罰條例第87條第2 項，道路交通
案件處理辦法第20條前段，裁定如主文。
中    華    民    國    98    年    12    月    28    日
                    交通法庭  法  官  鄭凱文
上列正本證明與原本無異。
如不服本裁定，應於裁定送達後5 日內敘明抗告理由，向本院提
出抗告狀。
                              書記官  陳筱惠
中    華    民    國    98    年    12    月    28    日


司法院資訊處製作；財團法人民間司法改革基金會備份。
